【裁判字號】    92,矚上訴,1
【裁判日期】    921104
【裁判案由】    過失致死
【裁判全文】
臺灣高等法院刑事判決                              九十二年度矚上訴字第一號
    上  訴  人    臺灣板橋地方法院檢察署檢察官
    上  訴  人
    即  被  告    戊○○
    選任辯護人    沈美真律師
    上  訴  人
    即  被   告   甲○○
    選任辯護人    曹馨方律師
右上訴人因被告過失致死等案件，不服臺灣板橋地方法院九十二年度矚訴字第一號，
中華民國九十二年五月二十二日第一審判決（起訴案號：臺灣板橋地方法院檢察署九
十二年度偵字第一八０一號），提起上訴，本院判決如左：
    主  文
上訴駁回。
    事  實
一、戊○○係樹人醫護管理專科學校畢業，具一般護理人員之資格；甲○○係德育醫
    護管理專科學校畢業，並經在財團法人長庚紀念醫院受訓取得麻醉護士資格，二
    人均具有護理或麻醉之專業知識。甲○○、戊○○分別自民國（下同）九十一年
    五月一日、七月一日起，受僱於臺北縣土城市○○路○段七之十八號「北城婦幼
    醫院」（下稱北城醫院），擔任麻醉護士、嬰兒房護士職務，分別為從事麻醉、
    護理業務之人。甲○○於九十一年五月一日至北城醫院任職後，因見北城醫院並
    無得用於全身麻醉及急救插管之ＡＴＲＡＣＵＲＩＵＭ  ＢＥＳＹＬＡＴＥ（中
    文名稱：亞庫凱林注射劑），為備不時之需，竟自行聯絡「博茂股份有限公司」
    （下稱博茂公司，為臺灣亞培股份有限公司臺灣分公司之代理商）之業務員陳婉
    麗，由陳婉麗於同年五月二日，先行提供一盒亞庫凱林注射劑作為試用品（保存
    期限至九十一年八月止，每瓶容量為五ＣＣ，十瓶裝），供其使用。因該藥物須
    冷藏保存，而北城醫院五樓開刀房中並無冷藏設備，甲○○為貪圖取用之便利，
    明知該藥劑具危險性，竟逕行將該亞庫凱林注射劑冷藏保存在嬰兒房之冰箱內，
    雖利用原亞培包裝藥物之保麗龍盒蓋背面，書寫「麻醉科  ＡＴＲＡＣＵＲＩＵ
    Ｍ  小心」之警示標語，然該警示標語並未固定豎立在亞庫凱林注射劑紙盒上，
    經嬰兒房護士多次移動冰箱內物品後，該保麗龍警示板或字跡向下，或遭其他物
    品掩蓋，已全然失其警示功能。甲○○明知上開藥品具危險性且加註警示標語，
    但既將之存放在開放式之冰箱內，且與冰箱內之疫苗、母奶等物置放一處，即應
    加以時刻注意檢視，而依當時情況，並無不能注意之情事，詎其竟未經常加以查
    看，任令該藥物形同毫無警示標語般放置在嬰兒房冰箱內，未曾使用。嗣該批注
    射劑於九十一年八月間保存期限屆至後，仍未丟棄，而繼續存放在嬰兒房冰箱內
    ，任令此危險之狀態繼續存在。
二、戊○○自九十一年七月一日起，任職於北城醫院擔任嬰兒房護士，負責新生兒照
    護及疫苗注射之工作。於九十一年十一月二十九日上午八時三十分許，在北城醫
    院五樓嬰兒房內，受小兒科醫師陳榮村指示為七名新生兒施打Ｂ型肝炎疫苗（Ｈ
    ＢＶ），每名劑量一ＣＣ。而戊○○身為嬰兒房之護士，原應對所施打之疫苗名
    稱有正確之認識，詎其打開冰箱取藥時，竟未仔細找尋冰箱內所存放之Ｂ型肝炎
    疫苗，徒以外包裝之印象隨手取出上開甲○○放置之亞庫凱林注射劑，復未確實
    讀取藥瓶上之標籤辨識名稱，即逕行抽取藥劑。於抽取第一瓶藥劑完畢後，發現
    一瓶藥罐僅能抽取五支針筒（亞庫凱林注射劑一瓶五ＣＣ），與平日一瓶Ｂ型肝
    炎疫苗或為一ＣＣ小瓶裝，或為十ＣＣ大瓶裝，可抽取一支或十支針筒之情形不
    符，懷疑有異；戊○○明知當時小兒科醫生陳榮村正在嬰兒房內巡房，依當時之
    情形，本應確認藥瓶之標籤，並立即請教在場之陳榮村醫生，而依當時之情況，
    並無不能之情事，詎竟不為之，僅隨口詢問在旁已下班之護士鄭玉婷，何以當日
    疫苗僅能抽取五劑，鄭玉婷未加查看，即信口答稱或係更換包裝。戊○○聞言，
    未加注意，繼續開啟另一瓶肌肉鬆弛劑，再抽取兩支針筒後，將七支針筒一併拿
    至嬰兒房中，接續為：(1)羅月嬋、壬○○之女羅新惠，(2)丙○○、癸○○之女嚴
    思如，(3)劉汶鈴、辛○○之女謝心慈，(4)丁○○、陳慶吉之子陳弘典，(5)庚○○
    、林坤申之女林雨蓁，(6)林于雅、己○○之女劉祐辰，(7)乙○○之女洪慈妤（對
    洪慈妤業務過失傷害部分，業於偵查中撤回告訴，未據起訴）等七名新生兒注射
    。七名新生兒經注射此肌肉鬆弛劑後，旋產生呼吸衰竭之狀況，經在場各醫護人
    員察覺有異，實施急救，並緊急送往財團法人亞東紀念醫院、臺北市立和平醫院
    及臺北醫學大學附設醫院搶救，羅新惠仍於九十一年十一月二十九日上午十二時
    十五分，因呼吸衰竭及休克不治死亡；並致嚴思如受有呼吸停止及室管膜下囊腫
    之傷害，謝心慈受有呼吸衰竭之傷害，陳弘典受有心肺衰竭之傷害，林雨蓁受有
    心肺衰竭、上消化道出血、急性腎衰竭之傷害，劉祐辰受有心肺衰竭之傷害。
三、案經羅新惠、嚴思如、謝心慈、陳弘典、林雨蓁、劉祐辰之法定代理人壬○○、
    癸○○、丙○○、辛○○、丁○○、陳慶吉、庚○○、林坤申、己○○，訴由臺
    灣板橋地方法院檢察署檢察官，暨同署檢察官相驗後自動檢舉偵查起訴。
    理  由
壹、被告戊○○部分：
一、訊據被告戊○○，坦承於右揭時、地為被害人羅新惠等七名新生兒注射疫苗前，
    未詳讀藥瓶標示，並辯稱：其於九十一年六月間自樹人醫專畢業，同年七月一日
    起在北城醫院擔任嬰兒房護士工作，係由資深學姊作職前訓練，期間曾注射過Ｂ
    型肝炎疫苗，均由五樓嬰兒房冰箱內拿取疫苗，未在二樓之小兒科領取過。事發
    當天於早上七時五十分上班，由大夜班護士交代須為嬰兒注射疫苗，當時醫生在
    場，其自冰箱第一層取出疫苗，底下似有保麗龍之物壓著，冰箱內除了所取之藥
    品外，尚有免疫球蛋白、一瓶較大藥瓶及其他雜物，其於抽完第一瓶後，發現劑
    量不符，即詢問在旁之鄭玉婷，經告以可能已更換包裝，其乃續將七支針筒均抽
    好，再至嬰兒休息房間施打。正擬將針筒丟棄時，發現有問題，適醫師在場，迅
    即實施急救，因發覺均係施打Ｂ型肝炎疫苗之嬰兒出現問題，陳醫師稱乃肌肉鬆
    弛劑云云。選任辯護人為被告戊○○辯護稱：（一）被告戊○○甫從學校畢業，
    首次擔任護士工作，職前訓練係由資深護士帶領新進護士，訓練不夠紮實，且任
    職期間大多值夜班，為嬰兒注射疫苗之機會不多；（二）被告戊○○無法記住正
    確藥名及包裝，亦無正確藥名可資核對，無從進行三讀五對程序，僅能憑經驗判
    斷，於發現所抽取之疫苗有問題時，詢問在旁之資深護士鄭玉婷，鄭玉婷告以疫
    苗已更換包裝，可抽取五、六支，與被告戊○○抽取五支之情形相符，遂確認疫
    苗無誤而施打；（三）在場之小兒科醫師陳榮村並未開出醫囑單，被告戊○○並
    未見到Ｂ型肝炎紙盒，僅看過藥瓶，而藥瓶上祇有英文標示，紙盒上雖有中英文
    標示，但該紙盒並未放在嬰兒房冰箱內，被告戊○○於看不到中文標示，陳榮村
    醫師復未告知Ｂ型肝炎疫苗之商品名稱為ＥＮＧＥＲＩＸ－Ｂ，醫囑單亦未開出
    ，縱開出醫囑單，其上亦僅記載「ＨＢＶ」，被告戊○○亦無從核對；（四）一
    般學校所教之藥品名稱皆為學名，被告戊○○施打Ｂ型肝炎疫苗藥瓶標示乃商品
    名稱，並非學名，不同廠牌之商品有不同商品之名稱。又被告甲○○係九十一年
    五月一日到職，亞庫凱林注射劑係於同年五月二日即放進冰箱，均在被告戊○○
    到職前，而注射劑與警示之保麗龍板位置已移動，被告戊○○七月一日到職後，
    並不知上情，且嬰兒房冰箱放置亞庫凱林麻醉科用藥一事，並未列在點班事項或
    護士職前訓練課程中，被告戊○○亦未看過保麗龍板上之警示標示。案發當天，
    保麗龍板壓在盒子下面，被告戊○○以為係墊子，無從提升其注意程度，冰箱之
    管理亦不良，本案之過失責任不應由被告戊○○一人承擔等語。
二、經查：
（一）被告戊○○於右揭時、地，將亞庫凱林肌肉鬆弛劑注射在被害人羅新惠、嚴思
      如、謝心慈、陳弘典、林雨蓁、劉祐辰等六名新生兒（另洪慈妤部分撤回告訴
      ）身上之行為，業據被告戊○○於偵查中、原審及本院審理時供承不諱，核與
      被害人之法定代理人壬○○、癸○○、丙○○、辛○○、丁○○、陳慶吉、庚○○、林坤申、己○○等人於偵、審中之指訴；證人即北城醫院醫師陳榮村，
      護士廖秀菁、鄭玉婷於原審審理時證述之情節相符。又檢察官將被害人嚴思如
      、謝心慈、陳弘典、林雨蓁、劉祐辰及洪慈妤等人之血液送請法務部法醫研究
      所鑑驗，經該所以「氣相層析質譜儀法」及「毒藥物廣篩鑑析儀（ＲＥＭＥＤ
      Ｉ）」檢測，發現上開血液內均含有肌肉鬆弛劑ＡＴＲＡＣＵＲＩＵＭ成分，
      但未發現含安非他命類、鎮靜安眠藥及其他常見毒藥物成分，亦有法務部法醫
      研究所九十二年一月六日法醫毒字第０九一０００四三五三號函在卷可稽。被
      告戊○○之自白與事實相符，堪予採信。
（二）被告戊○○係樹人醫護管理專科學校畢業，受有護理之專業教育，並經我國專
      門職業及技術人員高等暨普通考試及格，自受僱於北城醫院後，自九十一年七
      月三十日起至十月三日止，多次接受新進人員訓練，內容包括要確實熟悉嬰兒
      房常用之針劑、藥物用途及使用方法、預防注射疫苗種類保存方法、疫苗注射
      時間、預約時間、注射方式及衛教內容，熟練兒科預防注射護理技術等節，均
      為其所自承，並有北城醫院訓練進度表附卷可按。被告戊○○對於嬰兒房照護
      之專業知識、技能及常規，自不能諉為不知，尤未可以北城醫院實際上未按訓
      練進度表確實執行訓練，及因輪值日班為嬰兒注射Ｂ型肝炎疫苗之機會不多而
      卸責。又為新生兒實施疫苗注射前，需(1)確認正確的病人、(2)確認正確的藥物
      ，指從藥櫃內取出藥物時、衡量藥量時、把剩餘之藥放回藥櫃時均需確認藥物
      標籤，至少讀藥瓶標籤三次、(3)正確的劑量、(4)正確的給藥時間以及(5)正確的
      給藥方法（俗稱為「三讀五對」原則），此為護理人員之標準技術，亦有國立
      臺北護理學院九十二年四月二十八日北護護字第０九二０００一四七０號函在
      卷可參。被告戊○○對此自應知之甚詳，並據以為執行護理業業務之準繩。
（三）證人即北城醫院小兒科醫師陳榮村、嬰兒房護士劉芳君於原審審理時分別證稱
      ：「初生兒出生三、五天後，若沒有異常，就可以注射Ｂ型肝炎疫苗。一般而
      言，護士應該要會依照醫囑單獨立判斷施打的藥跟劑量，我工作的期間，北城
      醫院使用的Ｂ型肝炎疫苗都沒有更換包裝。Ｂ型肝炎疫苗的名稱是寫『安在時
      Ｂ型肝炎』，英文為ＥＮＧＥＲＩＸ－Ｂ，這是商品名稱，不同廠牌的商品會
      有不同商品的名稱，但我不認為這樣會影響護士的判斷。我們在醫囑單都只寫
      『ＨＢＶ』，戊○○在注射時，我也在嬰兒房查看其他的小孩」（原審九十二
      年五月二日審判筆錄第六頁至第九頁）、「我是九十一年三月一日開始任職，
      在我當護士期間，Ｂ型肝炎疫苗只有大小罐的變更，包裝沒有變，都是一樣的
      ，小瓶是黃色蓋子，大瓶是紅色蓋子，每天平均有五到七個嬰兒要打Ｂ型肝炎
      疫苗。我的職前訓練，是梁護理長指定的，施打疫苗的部分，是先講疫苗何時
      打，並到冰箱看疫苗放在哪裡，要打的時候，要給其他資深護士看，看要施打
      的部位，施打疫苗有書面注意事項，有親自操作給我們看，之前帶我的人是帶
      我到冰箱看，拿出疫苗給我看」（原審九十二年五月二日審判筆錄第二三頁）
      等語。足認施打Ｂ型肝炎疫苗，係北城醫院嬰兒房護士經常執行之業務，且該
      院所使用之Ｂ型肝炎疫苗包裝均未更改過。被告戊○○迄案發時，在北城醫院
      嬰兒房已任職約五個月之久，對於北城醫院所使用之Ｂ型肝炎疫苗商品名稱，
      自應熟記並有辨識能力。且注射行為乃醫療輔助行為，自得在醫師之指示下為
      之。而所稱「指示」，得由醫師視情況自行斟酌指示方式或醫囑為之。被告戊○○為具合法資格之護士，於執行注射疫苗業務時，仍需獨立進行三讀五對流
      程，並非醫師應於醫囑單上，將商品名稱逐字拼音，供護士核對，而護士僅需
      機械性地進行注射手續而已。且被害人羅新惠等新生兒應於九十一年十一月二
      十九日施打Ｂ型肝炎疫苗乙節，均有載明「Ｂ肝第一劑」之醫囑單附卷可憑，
      此明確之中文醫囑較一般醫院僅載「ＨＢＶ」英文簡寫更為明確。辯護意旨以
      被告戊○○因欠缺正確醫囑單以資核對，始有打錯藥劑情事云云，自不足採。
（四）案發當天，由值大夜班護士鄭玉婷點交冰箱內物品時，冰箱內確存放十二瓶小
      支Ｂ型肝炎疫苗乙節，業據證人鄭玉婷證述明確（原審九十二年五月二日審判
      筆錄），並有扣案點班本明載其存量數目可稽。且亞庫凱林注射劑容量為五Ｃ
      Ｃ、外包裝為白底紫字標籤，英文標示為ＡＴＲＡＣＵＲＩＵＭ  ＢＥＳＹＬ
      ＡＴＥ；而Ｂ型肝炎疫苗容量則為一ＣＣ、外包裝為白底藍色條紋標籤，英文
      標示為ＥＮＧＥＲＩＸ－Ｂ，二者之外觀及標示，均迥然不同，亦有拍攝藥瓶
      之照片二幀及檢察官勘驗筆錄在卷（偵(三)卷第十一頁、第十二頁）可參，並經
      原審法院當庭檢視無誤。被告戊○○復坦承曾為嬰兒注射Ｂ型肝炎疫苗，倘善
      盡注意義務，確實核對藥瓶標示，當不致將亞庫凱林注射劑，誤為Ｂ型肝炎疫
      苗。被告戊○○竟違反注意義務，未仔細讀取藥瓶標籤，僅憑包裝瓶大小之不
      確定印象，排除冰箱中外觀大小明顯不同之免疫球蛋白後，逕行拿取所認較有
      可能為Ｂ型肝炎疫苗之小型藥瓶，致將冰箱內藥瓶容量、標籤顏色、英文字母
      均迥然相異之亞庫凱林注射劑，誤為Ｂ型肝炎疫苗而取用；且於以五支針筒抽
      取第一罐藥瓶完畢，發現疫苗劑量與平常情形不同，雖心生懷疑，卻未讀取標
      籤，且明知彼時小兒科醫師陳榮村適在嬰兒房內巡房，並無不能向醫師確認之
      情形，竟未請教在場之醫師，僅隨口詢問在旁已下班之護士鄭玉婷。乃鄭玉婷
      並未親自檢示藥瓶，僅信口答稱可能更換包裝一情，亦為被告戊○○及證人鄭
      玉婷、廖秀菁所陳無訛。被告戊○○並供述：「（問：對起訴書之犯罪事實有
      何意見？）沒有意見，我承認。．．．當時我一直認為那是Ｂ型肝炎疫苗，我
      也看不懂標籤，我並沒有確認藥名，鄭玉婷告訴我之後，我沒有再確認」等語
      （原審九十二年五月二日審判筆錄）。被告戊○○捨由己獨立判斷而不為，復
      未請示在場之小兒科醫師陳榮村，僅以未親自檢視藥瓶之鄭玉婷所隨口回答，
      作為逕行施打藥劑之基礎，顯已違反一般醫護人員所應注意之義務甚明。
貳、被告甲○○部分：
一、訊據被告甲○○，固坦承於右揭時、地，將亞庫凱林注射劑放置在嬰兒房冰箱之
    事實不諱，惟矢口否認有被訴過失之犯行，辯稱：其係德育護專畢業，在長庚醫
    院受訓後取得麻醉護士資格，自九十一年五月一日起在北城醫院任職。其為救治
    病患，要求進亞庫凱林注射劑，並與亞培公司聯絡，因亞培公司無法在短期內進
    貨，遂找熟識之業務陳婉麗幫忙，進一盒（十瓶）之後未曾使用（其中一瓶曾於
    五月間放在麻醉工作車上，因未冷藏保存而變質，已丟棄）。徐木泉院長囑其為
    醫院規畫及備置急救設備，其於五月二日晚間自陳婉麗處取得亞庫凱林注射劑後
    ，經開刀房值班護士張華倩告以五樓僅嬰兒房有冰箱，其徵得嬰兒房值班護士（
    姓名已不記憶）同意，即將藥劑放入距產房及嬰兒房最近之嬰兒房冰箱內最下面
    一層，並向嬰兒房護士稱須小心，且用保麗龍做警示標語，惟未告訴一樓藥房已
    進藥之事。嗣於八、九月間再度向藥房提出申領，因一時忙碌，未將已過期藥品
    丟棄。因該藥劑屬於北城醫院所有之財產，雖已過期，其並無權丟棄。被告戊○○擔任嬰兒房護士，應能獨立判斷亞庫凱林注射劑與Ｂ型肝炎疫苗之不同，其縱
    有過失，亦與嬰兒之死、傷結果間，並無相當因果關係云云。
二、然查：
（一）亞庫凱林注射劑乃一種神經肌肉阻斷劑，可作為手術全身麻醉或加護病房鎮靜
      時之輔助劑，功用係鬆弛骨骼肌，幫助氣管插管，及與人工呼吸器之協調，有
      仿單標籤附卷（偵(一)卷第一八八頁）可參；又該藥劑使用於小孩達０．一八Ｃ
      Ｃ時會致死，亦經證人即臺北縣衛生局醫政課長蘇志超醫師於偵查中結證明確
      （偵(五)卷第三六頁）。被告甲○○身為麻醉護士，就亞庫凱林注射劑對於嬰兒
      顯具有高度危險性之藥理，應知之甚稔，竟將該具高度危險性之亞庫凱林注射
      劑，放置在嬰兒房冰箱內，乃被告戊○○誤取注射，導致嬰兒死、傷，所不可
      想像其不存在之條件。被告甲○○放置該亞庫凱林注射劑之行為，與被告戊○○之誤取、注射行為，兩者間具有原因、結果之關係，首堪認定。
（二）藥品之採購、保存，應依醫院之規定為之，前揭注射劑係被告甲○○主動要求
      藥商送交試用，並非報請北城醫院依正常程序採購乙節，業據證人即博茂公司
      業務員陳婉麗於偵查中證述無訛（偵(一)卷第一七三頁，證人於偵查中向檢察官
      所為之陳述，本院審酌該陳述作成之客觀條件及環境，認其接受偵訊時之心理
      狀態健全，並無受到脅迫、利誘或詐欺，自非顯有不可信之情形，依新修正刑
      事訴訟法第一百五十九條之一第二項之規定，得為證據）。又嬰兒房之冰箱僅
      提供嬰兒房護士業務上使用，亦據證人即北城醫院護理長梁心及院長徐木泉
      分別證述「嬰兒房的冰箱只能放母奶、Ｂ型肝炎疫苗、免疫球蛋白，如果放別
      的東西，會受到處分。嬰兒房的冰箱是冰嬰兒房工作上需要用的東西，嬰兒房
      的護士都知道冰箱管理規則，其他單位的護士並不能進來，從來沒有人來徵求
      我的同意借用冰箱冰東西」（原審九十二年五月二日審判筆錄第十二頁至第十
      三頁）、「疫苗管理，是護理長全權負責，我負責管理醫生。我知道疫苗要有
      專用冰箱，冰箱是在二樓小兒科，嬰兒房照慣例要有冰箱，嬰兒房冰箱的東西
      ，應該都是暫放的性質」（原審九十二年五月二日審判筆錄第十七頁）等語，
      並有「冰箱使用規則」一份附於嬰兒房作業手冊中可證。而嬰兒房所使用之冰
      箱不得任意放置物品，以免污染其內存放之疫苗、母奶，應為受過專業訓練之
      護理人員所具備之基本常識，本不待院方管理階層作特別規定，自不因被告甲○○係在開刀房工作，鮮少進入嬰兒房而得諉為不知。
（三）證人張華倩於原審審理中證稱：「我是在開刀房擔任護士，甲○○沒有跟我說
      她有進藥需要冰藏，我忘記她是否曾問過我五樓有沒有冰箱，我也不知道嬰兒
      房冰箱冰什麼，我只知道嬰兒房冰箱只能放母奶，我不清楚其他可以放什麼東
      西，因為我是開刀房護士」（原審九十二年五月二日審判筆錄第二四頁至第二
      五頁）等語，被告甲○○辯稱係經值班護士張華倩同意，始放入嬰兒房冰箱云
      云，已難遽信；況被告甲○○於原審審理中亦坦承當時僅向證人張華倩查詢何
      處有冰箱，擬冰存藥劑，並未告知係冰何種藥物等語，且證人張華倩乃開刀房
      護士，並無權限同意被告甲○○將藥劑放置在其他單位。應堪認定被告甲○○
      未經許可，擅將其向陳婉麗取得之亞庫凱林注射劑，放在嬰兒房供暫存Ｂ型肝
      炎疫苗、母奶等嬰兒房護士業務上所使用物品之冰箱內。
（四）亞庫凱林注射劑並非由北城醫院總務人員依正常進藥程序採購，而係被告甲○○私下要求廠商業務人員陳婉麗提供之試用品一情，已如前述，自應由被告甲○○負責保管。至被告甲○○所辯係經徐木泉院長之囑作規劃及備置急救設備
      一節，證人徐木泉於原審審理時係證稱：「我是請她作整體規劃，有包含藥物
      ，她詳細進什麼藥我不清楚」（原審九十二年五月二日審判筆錄第二十頁），
      難執為被告甲○○所辯非擅自進藥之有利論據。況被告甲○○亦自承曾取一瓶
      亞庫凱林注射劑至工具車上擺放，因未冷藏，致無法使用而丟棄等語，足徵被
      告甲○○亦曾自行丟棄過該批藥劑，並無所謂無權丟棄之問題。且若被告甲○○對於是否能將過期藥品丟棄有疑惑，則自九十一年八月藥劑屆期起，迄九十
      一年十一月二十九日本件案發時止，長達三個月之期間，其未循逕向護理長、
      院長詢問應如何處理之途徑辦理，空言辯稱無權丟棄，任令該藥劑存放在嬰兒
      房冰箱，顯屬事後卸責之詞，委無足採。
（五）亞庫凱林注射劑並非嬰兒房護士所熟悉之藥物，分據證人即北城醫院護理長梁
      心及護士劉芳君、鄭玉婷結證稱：「我只能辨別常用的藥品，其他跟我們業
      務無關的，我就不會」（原審九十二年五月二日審判筆錄第十四頁）、「案發
      前我只知道那是麻醉科用藥，事發後看電視才知道是肌肉鬆弛劑」（原審九十
      二年五月二日審判筆錄第二四頁）、「案發前我只知道Ｂ型肝炎疫苗，現在我
      會區分一個是Ｂ肝疫苗，一個是肌肉鬆弛劑」（原審九十二年五月二日審判筆
      錄第二七頁），被告甲○○亦自承僅學過麻醉者始知該藥等語（原審九十二年
      五月二日審判筆錄第二六頁）。被告甲○○擅將亞庫凱林注射劑放入嬰兒房冰
      箱時，應認知並能夠認知到其行為之危險性，竟未捨棄該危險行為，復未提高
      注意並為足夠之安全措施，僅簡單書寫警告文字於保麗龍板上，顯見其輕忽怠
      慢。另原審法院於調查時，質以被告甲○○何以原在保麗龍板上書寫三種藥名
      ，其後劃掉其餘兩種，僅剩ＡＴＲＡＣＵＲＩＵＭ時，被告甲○○答稱：「那
      也是本來我想存放的藥，後來因為危險跟不需要冰放，所以我就直接放在開刀
      房」（原審九十二年四月二十三日訊問筆錄），堪徵被告甲○○以具有良知、
      理性而小心謹慎，受有麻醉科專業訓練之麻醉護士能有之內在注意標準，應該
      並能夠認知將亞庫凱林藥劑放在嬰兒房內供嬰兒房護士日常業務使用之冰箱，
      乃極度危險之行為，始在保麗龍板上書寫警示標語，冀促嬰兒房護士之注意。
      然該警示標示未臻清楚，未能達到警示效果乙節，亦據證人即嬰兒房護士沈惠
      珍、廖秀菁、白家寧等人於偵查中證述明確（偵(一)卷第一六五頁以下，證人沈
      惠珍、廖秀菁、白家寧等人於偵查中向檢察官所為之陳述，本院審酌該陳述作
      成之客觀條件及環境，認其接受偵訊時之心理狀態健全，並無受到脅迫、利誘
      或詐欺，自非顯有不可信之情形，依新修正刑事訴訟法第一百五十九條之一第
      二項之規定，得為證據）。另證人劉芳君、鄭玉婷亦分別結證稱：「事情發生
      之前，我有看過這個保麗龍板，是在冰箱的下層。我第一次看到是豎著，當時
      保麗龍是放在一個盒子的上面，我想是指那個盒子，有人說是新的麻醉師放的
      ，保麗龍會移來移去，有時候打開冰箱看不到那些字，是否固定在最下層我不
      確定」（原審九十二年五月二日審判筆錄第二三頁）、「我有看過保麗龍板，
      是放在最下層立起來，看到的確切時間不記得，剛開始我有看到，但很久沒看
      到了，案發前一天我確實沒看到，所以偵查中我說我點班時冰箱沒有放保麗龍
      ，點班時第二層中有Ｂ型肝炎疫苗跟免疫球蛋白，第三層好像有放東西一堆」
      （原審九十二年五月二日審判筆錄第二八頁及偵(一)卷第一七七頁）；被告戊○○亦供述：「冰箱中好像有保麗龍板，我不知道上面有寫字，我以為是墊子」
      ，足徵該警示標語未達效果。又被告甲○○於原審審理中亦自承：「放置七個
      月來，不常去看冰箱，去看不超過兩次」等語。本案除被告甲○○於九十一年
      五月二日甫放入亞庫凱林注射劑時，尚有護士見過豎立狀態之警告標語，並聽
      聞過被告甲○○將麻醉藥劑放在嬰兒房冰箱乙事，然被告戊○○於九十一年七
      月一日進入北城醫院任職時，並不知上情，且因被告甲○○長達數月忽略坐視
      ，冰箱內物品經嬰兒房護士數月間之移置、翻動後，保麗龍板或被壓在其他物
      品下面，或書寫面朝下，已失去警示之意義及功能，並未對被告戊○○產生任
      何警示效果，而將亞庫凱林注射劑誤為Ｂ型肝炎疫苗取用。被告甲○○應該並
      能認知將亞庫凱林注射劑放在嬰兒房冰箱，係製造危險之行為，卻未捨棄該行
      為，復未提高注意義務，豎立清楚之警告標示，並經常前往嬰兒房冰箱檢視標
      示是否存在，甚且於藥劑過期之後，猶未將之丟棄。被告甲○○上開行為，已
      違反麻醉護士應有之注意義務，應堪認定。
、本案發生死亡及傷害之結果：
一、被害人羅新惠係因誤打肌肉鬆弛劑亞庫凱林導致呼吸衰竭及休克而死亡乙節，業
    經檢察官督同檢驗員相驗及法醫師解剖複驗屬實，此有勘驗筆錄、相驗屍體證明
    書、驗斷書及法務部法醫研究所（九一）法醫所醫鑑字第一七二七號鑑定書附卷
    （偵(一)卷第二一二頁）可憑。
二、被害人嚴思如、謝心慈、陳弘典、林雨蓁、劉祐辰之血液，經以氣相層析質譜法
    、毒藥物廣篩鑑析儀檢測，結果皆含有肌肉鬆弛劑亞庫凱林乙節，亦有法務部法
    醫研究所九十二年一月六日法醫毒字第０九一０００四三五三號函在卷（偵(一)卷
    第二一０頁）可稽。
三、被害人嚴思如因誤打亞庫凱林注射劑，受有呼吸停止及室管膜下囊腫之傷害，有
    國立臺灣大學醫學院附設醫院（下稱臺大醫院）診斷證明書可稽（偵(五)卷第三三
    頁）；其經住院及門診追蹤結果，九十一年十一月二十九日入院時無自主呼吸，
    需使用氣管內管及輔助呼吸器維持，經出院後門診追蹤其身高、體重、頭圍均在
    正常範圍，眼睛定向追視能力較差；趴姿下，頭部伸直力量稍差，下肢肌力亦稍
    差，雙腳踢腳力量與幅度較小；扶站姿勢下，雙腿承重力量稍差；平躺下，雙手
    至中線及伸手取物能力不足；在扶坐及俯姿下，頭和身體會有晃動現象；其對光
    有眨眼反應，瞳孔對光反應正常，小兒神經發展行為尚在正常範圍，其因被誤注
    射亞庫凱林，引起無法自主呼吸缺氧而可能造成之腦部受損變化，至少需先追蹤
    至二歲，長期而言，宜追蹤到至少六歲為宜乙節，亦有該院九十二年三月十三日
    九十二校附醫秘字第九二００二０二一０九號函、九十二年四月二十二日第00
    00000000六號函在卷（原審卷(一)第七四頁至第七五頁、第一五六頁至第
    一五七頁）可憑。
四、被害人謝心慈因誤打亞庫凱林注射劑，受有呼吸衰竭之傷害，有臺北市立和平醫
    院（下稱和平醫院）診斷證明書附卷（偵(五)卷第三十二頁）可證。於九十一年十
    二月十九日至臺大醫院門診追蹤，其身高、體重及頭圍在正常範圍，腦部及腎臟
    超音波正常，趴姿下，其頭部伸直力量稍差，四肢主動動作稍差，腦幹聽誘發電
    位檢查及視覺誘發電位檢查正常；扶坐下，軀幹挺直能力稍差，有臺大醫院九十
    二年四月二十四日九十二校附醫秘字第九二００二０三九八一號函在卷（原審卷
    (一)第一五八頁至第一六０頁）可按。
五、被害人陳弘典因誤打亞庫凱林注射劑，受有心肺衰竭之傷害，有亞東紀念醫院診
    斷證明書附卷（偵(五)卷第六十頁）可憑。其於九十一年十二月十九日至臺大醫院
    門診追蹤，身高、體重及頭圍在正常範圍，頭部姿勢偏向右邊，左邊聽力稍差，
    全身彎曲力量稍弱，視覺誘發電位顯示，其誘發電位波形較差，腦幹聽誘發電位
    檢查顯示其右側有不正常之反應，腦部磁振造影發現其兩測大腦在中心溝附近之
    腦白質髓鞘化有較遲緩之現象；趴姿下頭部伸直力量稍差，頭部姿勢常偏向右測
    ；在仰姿及俯姿及扶坐下，頭部控制能力較弱，尤以身體屈曲肌較弱；仰姿下，
    頭部維持中線能力較差，雙手伸手取物能力不足，雙腳踢腳力量與幅度較小，有
    臺大醫院九十二年四月二十四日九十二校附醫秘字第九二００二０三九八一號函
    在卷（原審卷(一)第一五八頁至第一六０頁）可考。
六、被害人林雨蓁因誤打亞庫凱林注射劑，受有心肺衰竭、上消化道出血、急性腎衰
    竭之傷害，目前發育均在正常範圍內，但神經性之後遺症，包括視力、聽力及其
    他感官功能仍須待一年後追蹤才能認定，亦有臺北醫學大學附設醫院之診斷證明
    書（偵(五)卷第三四頁）、九十二年五月一日校附醫歷字第一一一四號函附卷（原
    審卷(一)第一六七頁）可證。
七、被害人劉祐辰因誤打亞庫凱林注射劑，受有心肺衰竭之傷害，自九十一年十二月
    十九日至臺大醫院門診追蹤，右頂骨部位頭血腫，偶有肌震顫；身高體重及頭圍
    在正常範圍，腦部及腎臟超音波正常，整體發展屬正常範圍，四肢主動動作稍差
    ，左腳承重能力稍弱；趴姿下，頭部伸直力量稍差；扶坐下，軀幹挺直能力不足
    ，雙腳踢腳力量與幅度較小；仰姿下，其伸手取物能力不足，腦幹聽誘發電位檢
    查及視覺誘發電位檢查正常，有臺大醫院九十二年四月二十四日九十二校附醫秘
    字第九二００二三九八一號函在卷（原審卷(一)第一五八頁至第一六０頁）可稽。
八、綜上所述，被害人羅新惠之死亡及被害人嚴思如、謝心慈、陳弘典、林雨蓁、劉
    祐辰受有傷害之事實，均堪認定。
肆、因果關係之認定：
一、按因果關係乃指行為與結果間必要之原因與結果之連鎖關係；又刑法上之過失，
    其過失行為與結果間，在客觀上有「相當因果關係」始得成立。所謂「相當因果
    關係」，係指依經驗法則，綜合行為當時所存在之一切事實，為客觀之事後審查
    ，認為在一般情形下，有此環境、有此行為之同一條件，均可發生同一之結果者
    ，則該條件即為發生結果之相當條件，行為與結果即有相當之因果關係。反之，
    若在一般情形下，有此同一條件存在，而依客觀之審查，認為不必皆發生此結果
    者，則該條件與結果不相當，不過為偶然之事實而已，則其行為與結果間即無相
    當因果關係（最高法院七十六年台上字第一九二號判例意旨參照）。
二、被告甲○○之選任辯護人為被告甲○○辯護意旨雖以：本案藥劑放置冰箱之時間
    長達七個月，期間未曾發生任何問題，顯見被告甲○○之過失，已因同案被告戊○○之介入行為而中斷，與本案並無相當因果關係云云。惟查：
（一）被告甲○○自九十一年五月二日將亞庫凱林注射劑放入嬰兒房冰箱時起，即造
      成此一高度危險之環境，被告甲○○原負有避免危害發生之絕對義務，包括即
      時取走藥品以解除該危險狀態，或豎立確實之警示標語，並維持該警示繼續有
      效存在等行為，而非期待他人之介入（例如醫院之管理階層檢查冰箱發現，或
      希冀其他醫護人員不會誤取該藥物），以解除此危險狀態。換言之，被告甲○○自九十一年五月二日擅自放置亞庫凱林注射劑後，於危險狀態未解除前，均
      負有注意義務，不因在七個月內未曾發生憾事，即謂因果關係已因被告戊○○
      之行為而中斷。
（二）亞庫凱林注射劑係麻醉用藥，適用於全身麻醉或緊急插管急救使用，並非一般
      嬰兒房護士所熟悉之藥物，業如前述。而以經驗法則判斷，將亞庫凱林注射劑
      置放於嬰兒房護士業務專用，供暫時存放Ｂ型肝炎疫苗、母奶之冰箱內，又未
      豎立明顯有效之警示標誌，在通常情形下，可能導致施打疫苗之嬰兒房護士，
      在預期嬰兒房冰箱內皆應為Ｂ型肝炎疫苗或其他嬰兒用藥，而誤取藥劑；又注
      射一ＣＣ肌肉鬆弛劑於新生兒身上之行為，依據經驗法則作客觀判斷，可認定
      在通常情況下，均足以造成嬰兒死亡或傷害之結果。被告甲○○、戊○○二人
      之業務過失行為相互結合，與被害人羅新惠之死亡及嚴思如等人之傷害結果間
      ，均具有相當因果關係，至為灼然。
伍、查被告戊○○、甲○○二人均受僱於臺北縣土城市北城醫院，分別擔任嬰兒房護
    士、麻醉護士，分別為從事護理、麻醉業務之人，其二人於執行業務時違反注意
    義務，致被害人羅新惠死亡，致被害人嚴思如、謝心慈、陳弘典、林雨蓁、劉祐
    辰受傷，核被告戊○○、甲○○之所為，均係犯刑法第二百七十六條第二項之業
    務過失致死罪及同法第二百八十四條第二項之業務過失傷害罪。被告戊○○與被
    告甲○○所犯業務過失致死及業務過失傷害二罪間，係一行為觸犯數罪名，屬想
    像競合犯，應依刑法第五十五條之規定，從一重之業務過失致死罪處斷。
陸、原審基此認定，援引刑事訴訟法第二百九十九條第一項前段、刑法第二百七十六
    條第二項、第二百八十四條第二項、第五十五條、罰金罰鍰提高標準條例第一條
    前段等規定，經分別審酌被告戊○○身為嬰兒房護士，注射疫苗時，應恪遵「三
    讀五對」原則，善盡注意義務，竟未詳讀標籤，謹慎核對藥名，而將亞庫凱林注
    射劑誤為Ｂ型肝炎疫苗，對新生兒實施注射，過失情節甚鉅；被告甲○○具有麻
    醉專業知識，卻將對於嬰兒有高度危險性之肌肉鬆弛劑，放置在嬰兒房業務專用
    之冰箱內，復未豎立明顯之警告標誌，或定期檢示標誌狀況，丟棄過期藥劑，過
    失情節較被告戊○○為輕；及發生本案過失行為時，被告戊○○甫從護專畢業，
    進入北城醫院任職僅五個月，年紀甚輕，擔任護士資歷尚淺；而本案之發生，實
    係源自被告甲○○於九十一年五月二日擅自在嬰兒房冰箱放置亞庫凱林注射劑，
    期間護理長及各嬰兒房護士，均未詳實清點冰箱內物品，致未曾發現、質疑亞庫
    凱林注射劑為何會放置在嬰兒房冰箱，且對於冰箱內之疫苗放置，並無固定位置
    ，亦無清楚分類標示，經由一連串之管理疏失，終至九十一年十一月二十九日經
    由被告戊○○之過失而釀成憾事。而經此案發生後，原審法院於九十二年四月二
    十三日至北城醫院勘驗現場，發現北城醫院於各冰箱上均已有明顯之「三讀五對
    」標語，且就冰箱內各種物品之存放，亦以不同塑膠盒分隔，並貼有明顯之名稱
    標示，以促醫護人員注意，有原審法院勘驗筆錄及照片附卷可稽。而本案之發生
    ，對於各被害新生兒之身體健康所造成之損害，迄目前為止雖僅屬普通傷害，惟
    其後遺症如何，尚需數年之追蹤治療，始得確定，被害新生兒未來之身心發展是
    否能完全正常，目前並無法評定，對於被害人家屬所造成之焦慮、恐懼及不確定
    性，難以言喻，犯罪所造成之損害甚鉅，誠屬重大不幸事件。惟若北城醫院以及
    所有醫療護理人士能因此嚴格執行藥物之保存、領取及使用之規定，於注射、給
    藥前，落實三讀五對原則，則本案未嘗不具有積極之教育意義。又北城醫院就被
    告二人之過失致被害人羅新惠死亡之部分，已與被害人家屬達成和解，賠償損害
    新臺幣（下同）兩百五十萬元，有和解書及支票二紙在卷可稽（另被害人洪慈妤
    部分亦達成和解，於偵查中撤回告訴），認公訴人對被告戊○○、甲○○分別求
    刑有期徒刑三年六月、有期徒刑三年，尚屬過重等上開一切情節，分別量處被告
    戊○○有期徒刑二年、被告甲○○有期徒刑一年六月；並以被告甲○○前未曾受
    有期徒刑以上刑之宣告，有本院被告全國刑案紀錄表在卷可稽，其取得亞庫凱林
    注射劑之目的，係為執行開刀房麻醉業務，遇到緊急狀況時備用，並非惡意，雖
    一時貪圖取用便利，未經深思熟慮，而將亞庫凱林注射劑放入五樓嬰兒房冰箱，
    然於存放之初，尚知書寫、豎立警告標誌，提醒嬰兒房護士注意，被告甲○○之
    過失情節較輕，事後並已深具悔意，且其具有麻醉護士專業，就刑罰促使行為人
    再社會化之功能而言，其因過失行為受再社會化需要程度甚低，諒其歷經此偵、
    審程序及刑之宣告後，應知所警惕而無再犯之虞，爰認以暫不執行其刑為適當，
    併予宣告緩刑五年，用啟自新。經核其認事及用法，均無違誤，量刑亦甚允當，
    應予維持。檢察官據告訴人癸○○、丙○○具狀請求，提起上訴意旨以：被告二
    人均為領有專業證照之麻醉護士及嬰兒房護士，理應對於麻醉藥物之危險性及三
    讀五對原則有所認知，竟疏未注意，造成告訴人身心無比之傷害，且迄今未探視
    被害人之身體狀況，惡性重大，原判決對被告二人所處之刑過輕；被告戊○○、
    甲○○二人提起上訴意旨除均以：（一）於原審判決後，雇主徐木泉院長已另與
    受傷之被害人劉祐辰、謝心慈、林雨蓁之法定代理人達成和解，依序賠償一百五
    十萬元、一百五十萬元、三百五十萬元，彼三人之法定代理人已具狀撤回對被告
    之告訴；（二）原審向各醫院函查之時間，距今有半年之久，各該回函不能證明
    被害人目前之實際受害程度，聲請再向臺大醫院及北醫醫院函查外；被告戊○○
    指摘原判決之量刑過重，請予宣告緩刑；被告甲○○仍執陳詞，以其並無過失云
    云。惟查：（一）原審經斟酌上開各情狀，對被告二人分別量處如上之刑，於判
    決理由已敘明甚詳，本院認並無失之過重或過輕之違誤；（二）依卷附和解書之
    記載，成立和解契約之雙方當事人乃被害人之法定代理人及北城醫院院長徐木泉
    ，而非被告二人，該於原審判決後所達成之三件和解，尚未能資為減輕被告應負
    刑責之依據；（三）被害人因被告之過失行為所受損害情形，有診斷證明書在卷
    及經原審法院向各醫院函查，並詳載於原審判決書，至目前各該受傷被害人之復
    原狀況，尚未足援為變更原判決認定之基礎。綜上所述，上開上訴意旨均無理由
    而應予駁回。
柒、扣案之Ｂ型肝炎疫苗、肌肉鬆弛劑、產房紀錄、點班本、嬰兒室作業手冊、錄影
    帶、篩檢本、病歷、警告保麗龍標誌、新進人員考核紀錄、紙盒、醫療廢棄物收
    集桶等物，均非違禁物，復非屬於被告二人所有且供犯罪所用之物，均不予宣告
    沒收，併予敘明。
據上論斷，應依刑事訴訟法第三百六十八條，判決如主文。
本案經檢察官曾忠己到庭執行職務
中    華    民    國      九十二      年      十一      月      四      日
                              臺灣高等法院刑事第六庭
                                  審判長法  官  陳  春  秋
                                        法  官  洪  英  花
                                        法  官  王  麗  莉
右正本證明與原本無異。
如不服本判決，應於收受送達後十日內向本院提出上訴書狀，其未敘述上訴之理由者
並得於提起上訴後十日內向本院補提理由書（均須按他造當事人之人數附繕本）。
                                        書記官  蘇  秋  
中    華    民    國      九十二      年      十一      月      四      日
附錄本案論罪科刑法條全文
刑法第二百七十六條
因過失致人於死者，處二年以下有期徒刑、拘役或二千元以下罰金。
從事業務之人，因業務上之過失犯前項之罪者，處五年以下有期徒刑或拘役，得併科
三千元以下罰金。
刑法第二百八十四條
因過失傷害人者，處六月以下有期徒刑、拘役或五百元以下罰金，致重傷者，處一年
以下有期徒刑、拘役或五百元以下罰金。
從事業務之人，因業務上之過失傷害人者，處一年以下有期徒刑、拘役或一千元以下
罰金，致重傷者，處三年以下有期徒刑、拘役或二千元以下罰金。


司法院資訊處製作；財團法人民間司法改革基金會備份。
